臺灣高等法院臺南分院刑事判決　 95年度選上更(一)字第505號
上　訴　人　臺灣雲林地方法院檢察署檢察官
被　　　告　乙○○
選任辯護人　蕭敦仁律師
上列上訴人因被告賄選案件，不服臺灣雲林地方法院94年度選訴
字第7號中華民國95年4月6日第一審判決（起訴案號：臺灣雲林
地方法院檢察署94年度選偵字第12號），提起上訴，判決後，經
最高法院第1次發回更審，本院判決如下：
    主  文
上訴駁回。
    理  由
一、公訴意旨略以：乙○○曾於民國（下同）八十三年擔任雲林
    縣二崙鄉第十二屆鄉長，之後各屆之二崙鄉鄉長選舉，亦均
    參與競選，惟皆不幸落敗。本次第十五屆二崙鄉鄉長選舉，
    乙○○捲土重來，於九十四年四、五月間，即對外表態參選
    二崙鄉鄉長，且業於九十四年九月三十日參選登記。詎乙○
    ○為求順利當選，竟與甲○○共同基於投票行賄之概括犯意
    聯絡（所涉投票行賄之犯行，另行起訴，經一審為無罪判決
    ），先於九十四年六月初某日（端午節前一至二天），囑託
    甲○○至大同醬油罐頭股份有限公司（下稱大同醬油公司）
    ，以新台幣（下同）十萬元的代價，購買大同醬油禮盒二二
    一０盒，並請該公司人員於禮盒包裝上黏貼紙條，載明「我
    感恩乙○○有情有義端午佳節快樂」等字樣後，連續為以下
    投票行賄犯行：（一）九十四年六月中旬某日（約於端午節
    後一星期），乙○○駕駛其所有之自小客車，載運上開醬油
    禮盒十餘箱（每箱十二盒），至林旺生位於雲林縣二崙鄉○
    ○村○○路二七之一號住處，先將不詳數額之醬油禮盒分送
    給林旺生、林余玉麗（即林旺生之妻）、廖花蕊三人（上開
    三人所涉投票行賄之犯行，另聲請簡易判決，經一審為無罪
    判決），請託渠等在此次二崙鄉鄉長選舉時支持乙○○，而
    對於有投票權之人交付賄賂，約其為投票權之一定行使，並
    囑咐渠等三人，將其餘之醬油禮盒分送給大華村第一鄰至第
    八鄰之村民。林旺生、林余玉麗、廖花蕊遂與乙○○共同基
    於投票行賄之概括犯意聯絡，依乙○○之指示，將渠等收受
    之醬油禮盒，於同日晚上七時許，依門牌號碼順序，逐戶拜
    訪村民，共同將上開禮盒，以一戶一盒之方式，分送給大義
    村一至八鄰之村民，請託各村民支持乙○○競選二崙鄉鄉長
    ，而對於有投票權之人交付賄賂，約其為投票權之一定行使
    。（二）同年六月間某日（約於端午節過後十餘天），乙○
    ○前往二崙鄉湳子村村長程朝永位於二崙鄉○○村○鄰○○
    路一六六號住處，交付醬油禮盒一盒給程朝永，惟程朝永當
    時不在住處，乙○○即將該禮盒放置在程朝永住處門口，迨
    程朝永於同日夜間返回住處時，發現該禮盒，旋撥打電話給
    乙○○，乙○○即於電話中向程朝永告知欲參選此次二崙鄉
    鄉長選舉，該禮盒係贈送程朝永食用，並請其在雲林縣二崙
    鄉鄉長選舉時支持乙○○。嗣於同年九月初某日，乙○○復
    至程朝永上開住處，請托程朝永支持其參選二崙鄉鄉長，以
    此方式對於有投票權之人交付賄賂，約其為投票權之一定行
    使。（三）同年六月間某日，乙○○前往鍾佛生位於雲林縣
    二崙鄉○○村○鄰○○路二一號住處，交付上開禮盒三箱（
    共十八盒）給鍾佛生，惟鍾佛生當時不在住處，乙○○即將
    該三箱禮盒放置在鍾佛生家中之神明廳內，迨鍾佛生於同日
    十七時許返回住處時，發現該禮盒，旋撥打電話給乙○○，
    乙○○即於電話中向鍾佛生告知欲參選此次二崙鄉鄉長選舉
    ，該禮盒除其中一盒係贈送鍾佛生食用外，其餘之禮盒請鍾
    佛生代為分送給復興村村民，而對於有投票權之人交付賄賂
    ，約其為投票權之一定行使，遂其以醬油禮盒行賄復興村選
    民之犯意。（四）嗣台灣雲林地方法院檢察署接獲情資報告
    後，指揮法務部調查局雲林縣調查站調查員（以下簡稱雲林
    縣調查站）、雲林縣警察局西螺分局（以下簡稱西螺分局）
    偵查員，組成聯合專案小組，並派員監控、蒐證，事證明確
    後，持台灣雲林地方法院核發之搜索票，於同年九月二十一
    日八時許同步執行搜索，於乙○○住處扣得競選文宣一五０
    張；另於林旺生等住處共扣得大同醬油禮盒四四盒、競選文
    宣一張。因認被告涉犯修正前公職人員選舉罷免法第九十條
    之一第一項對於有投票權之人交付賄賂而約其為投票權一定
    行使罪嫌等語。
二、按犯罪事實應依證據認定之，無證據不得認定犯罪事實。又
    不能證明被告犯罪者，應諭知無罪之判決，刑事訴訟法第一
    百五十四條第二項、第三百零一條第一項分別定有明文。次
    按認定不利於被告之事實，須依積極證據，苟積極證據不足
    為不利於被告事實之認定時，即應為有利於被告之認定。再
    事實之認定應憑證據，如未能發現相當證據，或證據不足以
    證明，自不能以推測或擬制之方法，以為裁判基礎；另認定
    犯罪事實所憑之證據，雖不以直接證據為限，間接證據亦包
    括在內，然無論直接或間接證據，其為訴訟上之證明，須於
    通常一般之人均不致於有所懷疑，而得確信其為真實之程度
    者，始得據之為有罪之認定，倘其證明尚未達到此一程度，
    而有合理性懷疑之存在時，即無從為有罪之認定（最高法院
    30年上字第816號、30年上字第1831號、40年臺上字第86號
    及76年臺上字第4986號判例參照）。又刑事訴訟法第一百六
    十一條已於九十一年二月八日修正公布，其第一項規定：檢
    察官就被告犯罪事實，應負舉證責任，並指出證明之方法。
    因此，檢察官對於起訴之犯罪事實，應負提出證據及說服之
    實質舉證責任。倘其所提出之證據，不足為被告有罪之積極
    證明，或其指出證明之方法，無從說服法院以形成被告有罪
    之心證，基於無罪推定之原則，自應為被告無罪判決之諭知
    有最高法院92年臺上字第128號判例可參。
三、本件公訴人認被告涉犯上開犯行，無非係以：(一)證人程朝永
    、林旺生、林余玉麗、廖花蕊、汪添丁、鍾佛生、甲○○於
    偵查中供述之情節，及扣案之大同公司發票五張、大同罐頭
    公司送貨通知單四張、大同醬油禮盒四四盒、競選文宣五十
    本、競選傳單一０一張等為其主要論據。訊據被告乙○○固
    坦承於九十四年九月三十日有前往登記參選二崙鄉鄉長，且
    於九十四年九月二十一日，在其住處經扣得上開一五０張之
    資料等事實，但堅詞否認有何上開投票行賄之犯行，辯稱：
    其在九十四年四、五月間並沒有對外表態要參選二崙鄉鄉長
    ，當時還申請要回任公務員，並請立委及考試院副院長協助
    推薦。於九十四年九月三十日領表登記，是臨時決定。其並
    未囑託甲○○到大同公司買醬油；端午節後幾天，甲○○曾
    送了十幾箱醬油給伊，但伊並未將醬油送給林旺生、程朝永
    、鍾佛生等人。再者，九十四年九月二十一日搜索查扣一五
    ０張資料，並非競選傳單，其中五十本係參考資料，均與選
    舉無關等語。
四、關於證據能力：
（一）按證人、鑑定人依法應具結而未具結者，其證言或鑑定意
      見，不得作為證據，刑事訴訟法第一百五十八之三定有明
      文。查證人程朝永九十四年九月二十一日第一次偵訊筆錄
      、證人即甲○○於偵查中之供證，均未經具結。揆之上開
      規定，自無證據能力。
（二）按被告以外之人於審判外之言詞或書面陳述，除法律有規
      定者外，不得作為證據，同法第一百五十九條第一項定有
      明文。查化名楊永生之檢舉筆錄（見94選他字第22號卷第
      7 頁），係審判外之陳述，業經被告辯護人主張無證據能
      力，而化名楊永生之上開筆錄又無同法第一百五十九條之
      二之例外情事，自難作為本件之證據。
（三）按被告以外之人於檢察事務官、司法警察官或司法警察調
      查中所為陳述，與審判中不符時，其先前之陳述具有較可
      信之特別情況，且為證明犯罪事實存否所必要者，得為證
      據，刑事訴訟法第一百五十九條之二別定有明文。本件辯
      護人主張程朝永、林旺生、林余玉麗、廖花蕊、鍾佛生、
      汪添丁之調查筆錄，對被告均無證據能力乙節。經查，上
      開在雲林縣調查站所製作之筆錄，對被告而言，均屬被告
      以外之人於司法警察調查中所為陳述，因與渠等於檢察官
      偵訊時之證詞相符，依下列（四）所述，已有證據能力，
      無須再引用渠等詢中之陳述。是程朝永等人該陳述已不符
      合刑事訴訟法第一五九條之二所規定「為證明犯罪事實存
      否所必要者」之要件，應認對被告均無證據能力。
（四）證人程朝永、林旺生、林余玉麗、廖花蕊、汪添丁、鍾佛
      生、甲○○等人於檢察官偵查時之證述，乃屬被告以外之
      人於偵查中向檢察官所為之言詞陳述，雖經證人程朝永等
      人合法具結，但是否具有證據能力，仍應依刑事訴訟法第
      一百五十九條之一第二項判斷之。按依刑事訴訟法第一百
      五十九條之一第二項立法理由前段「檢察官職司追訴犯罪
      ，必須對於被告之犯罪事實負舉證之責。就審判程序之訴
      訟構造言，檢察官係屬與被告相對立之當事人一方（參照
      同法第三條），是故偵查中對被告以外之人所為之偵查筆
      錄，或被告以外之人向檢察官所提之書面陳述，性質上均
      屬傳聞證據，且常為認定被告有罪之證據，自理論上言，
      如未予被告反對詰問、適當辯解之機會，一律准其為證據
      ，似與當事人進行主義之精神不無扞格之處，對被告之防
      禦權亦有所妨礙」所示之立法意旨，可知被告之對質詰問
      權於檢察官訊問證人時是否受到妥適保障，乃為判斷是否
      有該條所稱「顯有不可信之情況」之重要認定標準之一。
      故查本件偵查檢察官傳訊證人程朝永等人作證時，雖有基
      於證人身份合法具結，惟於被告並未在場，被告未有對質
      詰問之機會，自均不具有可性信之擔保，原應認無證據能
      力。惟證人程朝永等人於原審審理時，已基於證人地位、
      經合法具結、並在賦予被告對質詰問機會之情形下為證述
      ，則其前開於偵查時所為之證述，即因其在本件原審作證
      ，而取得證據能力。另原告及辯護人對此部分於本院審理
      時亦同意作為證據，自有證據能力。
（五）按被告以外之人於審判外之陳述，雖不符前四條之規定，
      而經當事人於審判程序同意作為證據，法院審酌該言詞陳
      述或書面陳述作成時之情況，認為適當者，亦得為證據。
      當事人、代理人或辯護人於法院調查證據時，知有第一
      百五十九條第一項不得為證據之情形，而未於言詞辯論終
      結前聲明異議者，視為有前項之同意，刑事訴訟法第一
      百五十九條之五第一項、第二項分別定有明文。被告及辯
      護人、檢察官就本院所引用卷內其餘屬被告乙○○以外之
      人（如李橧榕）於審判外之言詞及書面陳述，均不爭執證
      據能力，依刑事訴訟法第一百五十九條之五第二項規定，
      已擬制同意此部分證據資料有證據能力，且本院審酌此等
      證據資料作成時之情況，均無證據係違法取得之情形，認
      為適宜作為本案之證據，故應認均有證據能力。
五、經查：
（一）由台灣雲林地方法院檢察署指揮雲林縣調查站調查員、西
      螺分局偵查員組成之聯合專案小組於九十四年九月二十一
      日持台灣雲林地方法院所核發之搜索票執行搜索，在被告
      乙○○之住處扣得「二崙鄉的願景乙○○關心二崙鄉」文
      宣手冊五十本、「泰利颱風重創二崙鄉災區已達現金救助
      標準」傳單一百張；在林旺生、林余麗玉夫婦之住處扣得
      大同醬油禮盒二五盒（每盒內裝壺底油膏二瓶）及「二崙
      鄉的願景乙○○關心二崙鄉」文宣手冊一本；在被告廖花
      蕊之住處扣得大同醬油禮盒空盒二個；在被告程朝永之住
      處扣得大同醬油禮盒一盒（內裝壺底油膏二瓶，其中一瓶
      於搜索過程中不慎打破）；在被告鍾佛生之住處扣得大同
      醬油禮盒三箱（每箱六盒，每盒內裝壺底油膏二瓶）等物
      ，且扣案之大同醬油禮盒均為相同物品，其上並貼有記載
      「我感恩  乙○○有情有義端午佳節快樂」等字樣之相同粉
      紅色紙條乙情，業經勘驗無訛，並有上開物品扣案可證及
      扣案物照片附卷可稽，應堪認定。
（二）前開扣案之醬油禮盒係甲○○於九十四年六月間端午節前
      ，以每盒六十元之價格，向大同醬油公司所購買，並請該
      公司人員印製載有「我感恩乙○○有情有義端午佳節快樂
      」等字樣之紙條黏貼於其上之事實，業據被告甲○○於調
      查站供稱：我於端午節前數天，自行向大同醬油公司分銷
      點買醬油，我買的醬油係禮盒包裝，一盒價金六十元，約
      二千份，總金額約十二萬元，資金來源是我販賣蔬菜累積
      的錢，該分銷點以每六盒為一大箱包裝好後配送至我住處
      ，我接獲的時間約為端午節後，我訂購時有請該分銷點幫
      我印製貼上「我感恩　乙○○有情有義　端午佳節快樂」
      粉紅色標籤，我提供的發票，部分係由該公司業務員於交
      貨時，向我收取帳款後，主動交付發票給我，另外該公司
      也曾經以郵遞寄送發票給我，我沒有要求該公司開立發票
      給我，係他們主動開發票寄給我，我幾乎都收到醬油禮盒
      後，就立刻交付貨款給送貨的業務員，其中有一次，我係
      直接前往西螺鎮○○路八九號該公司營業據點交付貨款，
      我係陸陸續續前往該公司買醬油，第一次購買的時候，我
      先預付一萬元的現金給該公司營業人員作為訂金，訂購
      一千份醬油禮盒，約隔數天後該公司才送醬油至我住處，
      後來都依據我有多少現金購買多少醬油，第二次以後，應
      該都是我打電話給該公司西螺門市部訂貨，我有留存我個
      人電話、姓名、地址給該公司，印象中送貨是由該公司人
      員以電話聯繫我，由我引領到我家卸貨等語（見94選他字
      第22卷第154─1至154─5頁）；並有大同醬油公司寄送統
      一發票之信封一紙、統一發票五紙及送貨通知單四紙在卷
      可查。
（三）自上開統一發票觀之，除其中九十四年七月份所開立醬油
      禮盒數量六十份之統一發票一紙未載明買受人及其地址外
      ，其餘四紙醬油禮盒數量各為一千份、三百份、七百份、
      一五０份之統一發票均係在同年六月份所開立，且買受人
      欄均載明「甲○○」及其地址，其上所載醬油禮盒數量又
      核與上開四紙送貨通知單（日期分別為94年6月17日、17
      日、28、29日）所載送貨數量相符。又甲○○復於原審審
      理中供稱其係以在菜市場賣菜所收取之現金購買上開醬油
      禮盒，沒有留下紀錄等語，且檢察官亦未舉證證明該購買
      醬油價金之出處係來自被告或何處。是本院已無從進一步
      追查其資金來源。
（四）依上所述，可證者為：上開醬油禮盒係由證人李橧榕出面
      ，於九十四年六月，以每盒六十元之價格，向大同醬油公
      司所購買，並由其請大同公司分銷點幫其印製「我感恩乙
      ○○有情有義端午節快樂」之粉紅色標籤貼上。此部分之
      事實，自可認定。至於李橧榕所稱「送醬油給別人是為了
      做功德，以乙○○名義贈送是因為他十年前曾救過我父親
      。」云云。經查，其自承其係於菜市場賣菜，經濟狀況不
      佳，是十萬元對其言係一筆龐大之數額，對其日常生計影
      響甚鉅。又其之前並未作過任何功德，且此方式與一般作
      功德之方式不合，其竟會花十萬元之鉅資購買醬油分送他
      人，顯與常情有違，自不足為憑。又大同醬油所開立給李
      橧榕之五張統一發票中，九十四年五、六月份之四張統一
      發票為何會連號？李橧榕未要求大同醬油公司開立發票，
      為何大同醬油公司會主動在發票上填寫其姓名、住址再付
      郵寄送，而不在其付款時當場開立？又送貨通知單上既未
      填載買受人姓名、地址，送貨人如何能得知要送至何處交
      給何人？等疑點，或係大同醬油公司之作業方式，或係送
      貨人另有資料均不得而知。況本院依檢察官所舉之證據，
      既僅能為上開之認定，且本案另一重點在於如下所述之被
      告及證人於主觀及客觀上之犯意及對價關係，故此部分即
      無再予詳查究明必要，附此敘明。
（五）甲○○有將其出名所購得並貼有「我感恩乙○○有情有義
      端午節快樂」之粉紅色標籤之大同醬油禮盒其中之十五箱
      交付與被告乙○○乙情，業據甲○○於調查站、檢察官偵
      訊及本院審理中證述在卷，亦為被告所是承。此部分亦可
      認定。
（六）乙○○收受上開禮盒後曾於九十四年六月間端午節後某日
      將其中十餘箱禮盒送至證人林旺生夫婦住處，請證人林旺
      生、林余玉麗夫婦及在場之廖花蕊分送給同村居民乙情，
      業據證人林旺生於偵訊中證述稱：約在端午節（國曆六月
      十一日）過後約一星期左右之某日白天，乙○○本人獨自
      駕駛車輛，載運上述醬油禮盒約十餘大箱，從我家門口經
      過，知道我在家，便將醬油禮盒卸貨在我家，請我幫忙轉
      送給大華村第一鄰到第八鄰村民，讓民眾使用，當時我太
      太林余玉麗及廖花蕊在場，因為我與乙○○有遠親關係，
      不好推辭，所以我才幫他送，我請林余玉麗、廖花蕊與我
      一起送醬油，因林余玉麗係我太太，就配合分送，廖花蕊
      係當地人，與大華村民比較熟，所以請他配合分送，我們
      三人就用兩個晚上的時間由我自行開車載廖花蕊與林余玉
      麗，分別送給大華村各住戶，一、二、三鄰是我發的，四
      、五鄰是廖花蕊發的，六、七、八鄰是我們三人一起發的
      等語（見94選他第22號卷第72─79頁）。證人林余玉麗於
      偵訊中證述：我之前不認識乙○○，是在今年端午節過後
      ，乙○○本人到我家拜訪並攜帶大同醬油禮盒，叫我依據
      二崙鄉大華村電話簿所記載戶數發放，並向選民說過去曾
      經擔任鄉長，期間受選民疼愛，送這些醬油是要感謝大家
      ，因為這件事我才認識乙○○，在我家查獲之大同醬油禮
      盒二五盒是乙○○拿去我家委託我發放給大華村村民所剩
      下的禮盒，我打算要還給乙○○，大華村一至三鄰、六至
      八鄰，我與林旺生、廖花蕊都逐戶發送完畢等語（見94選
      他字第22號卷第101─102頁）。證人廖花蕊於偵訊中證述
      ：扣案二盒大同醬油包裝盒，其中一盒是我媽媽撿回來的
      ，我只有收到一盒共二瓶，醬油是乙○○開轎車載來的，
      當時我人在林旺生的家裡面跟林旺生的太太泡茶，乙○○
      就把林旺生叫到門口說這些醬油拜託你送給人家沾肉粽，
      林旺生說這樣好嗎，乙○○又說這沒有關係，這不犯法，
      乙○○離開後，林旺生就說他剛搬來，不太認識這裡，我
      在這裡生長，就拜託我幫忙分送，這大約是在端午節後的
      事情，發醬油給每1戶也是在同一天下午四、五點至晚上
      八點時，是林旺生跟我說乙○○交代他一戶發一盒，我就
      拿一盒回去，乙○○跟林旺生如何說我沒有聽到，乙○○
      還有拿我們那村的電話簿來等語（見94選他字第22號卷第
      88─90頁），且互核一致。
（七）被告乙○○收受上開禮盒後亦曾於九十四年六月間端午節
      後某日另將其中一盒及三箱禮盒送至證人程朝永、鍾佛生
      之住處乙情，亦分別據證人程朝永於偵訊中證稱：我係於
      九十四年端午節過後約十餘天收到該大同醬油禮盒，我回
      家時，就發現我家門口有該大同醬油禮盒，該大同醬油禮
      盒上有乙○○名字貼紙，我即打電話問乙○○，問他為何
      送醬油給我，乙○○表示係送給我端午節沾粽子，他也表
      示他擔任過二崙鄉長，湳子村民很支持他，送醬油表示感
      謝等語（見94選他字第22號卷第60─67頁）。及鐘佛生於
      偵訊中證述：九十四年六月間某日下午五、六時許，我返
      家時，發現我家神明廳放著前述三箱大同醬油禮盒，我當
      晚即打乙○○家中電話（05─0000000）詢問乙○○，乙
      ○○剛開始含糊其詞，後來即承認前述三箱大同醬油禮盒
      是渠親送到我家中的，我問乙○○接下來要否要參選下屆
      二崙鄉鄉長或是雲林縣議員，當時乙○○表示還不一定，
      乙○○表示要我將該三箱醬油分送給「知己」朋友，惟當
      時我並未答應幫乙○○分送醬油，所以就將醬油藏放在我
      家房間床舖下迄今，也沒有開啟該醬油外包箱等語（見94
      選他字第22號卷第105─111頁）。
（八）被告乙○○雖否認有將被告甲○○所送醬油禮盒送至證人
      林旺生、程朝永、鍾佛生之住處乙節，惟證人林旺生、林
      余玉麗、廖花蕊、程朝永、鍾佛生等人與被告乙○○均無
      任何怨隙，衡情其等當不至於甘冒偽證罪責而虛構事實於
      偵查中具結證述前開醬油禮盒係另案乙○○所送乙情，足
      認被告乙○○確有將甲○○所購得交付之醬油禮盒再轉送
      予證人林旺生、林余玉麗、廖花蕊、程朝永、鍾佛生等人
      ，而林旺生、林余玉麗、廖花蕊亦係受被告乙○○之委託
      分送上開醬油禮盒予同村村民。證人林旺生、林余玉麗、
      廖花蕊、程朝永、鍾佛生等人前開所述，應可採信。
（九）證人程朝永、林旺生、林余玉麗、汪添丁、鍾佛生、廖花
      蕊等人於原審審理時雖均翻異前詞，證人程朝永證稱：「
      （看到禮盒上的字，你怎麼處理這個醬油禮盒）我有想要
      打電話給他（即被告），但是不知道電話號碼，所以就沒
      打」、「沒有連絡到被告」、「（你說到醬油禮盒三、四
      日後，有打電話給乙○○，但是沒有打通，請問當時你有
      無撥通乙○○的電話）我沒有他的電話號碼」云云（見原
      審卷第84─86頁）；證人鍾佛生則證稱：「（你看到這三
      箱醬油禮盒後，你有無去詢問是誰送的）沒有，因為我沒
      有拆開禮盒，不知道是誰送的」、「（你有無注意到禮盒
      上有貼紅紙）我沒有注意到」云云（見原審卷第88頁）；
      證人林旺生證稱：「（你認不認識乙○○）我不認識」、
      「（當時將整箱大同醬油禮盒送到你家的，是當庭的乙○
      ○）不是」、「是一個五十幾歲的人，穿著莊稼的衣服」
      等語（見原審卷第92頁）；證人林余玉麗證稱：「（當時
      送這些十幾箱醬油禮盒那個人你記得嗎）我看得不是很清
      楚」、「（差不多幾歲的人）我看到背影而已，不知道幾
      歲」、「（是不是像在庭被告乙○○的體格）不是」、「
      （為何在調查站時說，送醬油禮盒給你的人要你向選民說
      ，過去曾擔任鄉長，期間受選民疼愛，要感謝大家）不是
      那樣，我看到紙條上的字，送醬油禮盒是要做功德的，我
      誤判是乙○○感謝大家才送的」云云（見原審卷第106頁
      ─107頁）；證人汪添丁證稱：「（你家去年時，是否有
      被搜到在庭紅色兩瓶醬油禮盒）有」、「（從那兒來的）
      我不知道」、「（被查獲後，筆錄完成後，你有無問太太
      醬油禮盒是從何而來）我沒有問」云云（見原審卷第112
      頁）；證人廖花蕊則證述「（被查獲的醬油禮盒）我不知
      道是從何而來，可能是我媽撿回來的，我都在廟裡做義工
      」、「（為何在調查站時你說，林旺生有跟你說送醬油禮
      盒的人是乙○○）我在調查站沒有這麼說」云云（見原審
      卷第113頁─114頁）。惟查：此載送醬油禮盒之人若不認
      識證人林旺生，豈會隨意將大量醬油禮盒運送至其住處，
      並信任證人林旺生會幫忙分送他人，而證人林旺生又豈會
      願意在毫無任何代價之情形下，邀同證人林余玉麗、廖花
      蕊花費兩晚的時間及力氣分送此來路不明之醬油給同村村
      民？另證人程朝永、鍾佛生若未在發現醬油禮盒後撥打電
      話予被告乙○○，又如何憑空捏造前揭證述中與被告乙○
      ○之對話內容？凡此種種均與常情有悖而難以採信，顯見
      其等供詞之翻轉係因事後遭檢察官追訴投票受賄及投票行
      賄之罪嫌，為避免自身及被告乙○○均受到刑事處罰之不
      利益，而故為不實之陳述，自不足採。故被告確有贈送醬
      油禮盒給證人程朝永、林旺生、林余玉麗、汪添丁、廖花
      蕊、鍾佛生等人，足堪認定。
六、再按公職人員選舉罷免法第九十條之一第一項之投票行賄罪
    係以對於有投票權之人，行求期約或交付賄賂或其他不正利
    益，而約其不行使投票權或為一定之行使為構成要件，詳析
    其要件有三：其一，須對於有投票權之人為之；其二，須有
    行求、期約或交付賄賂或其他不正利益之行為；其三，須約
    使有投票權人為一定之行使或不行使投票權。所謂行求，係
    指行賄人自行向對方提出賄賂或不正利益，以備交付，祇以
    行賄者一方之意思表示為已足，不以受賄者之允諾為必要；
    所謂期約，係指行賄者與受賄者雙方就期望而為約定於一定
    期間內交付賄賂或利益，乃雙方意思已合致而尚待交付；所
    謂交付，係指行賄者事實上將賄賂或不正利益交付受賄者收
    受之行為。而不論何階段之行為態樣，行為人之行為是否該
    當於公職人員選舉罷免法第九十條之一第一項之投票行賄罪
    ，均應充足上述3要件，亦即須視行為人主觀上是否具有行
    賄之犯意，而約使有投票權人為投票權一定之行使或不行使
    ；客觀上行為人所行求期約或交付之賄賂或不正利益，是否
    可認係約使投票權人為投票權之一定行使或不行使之對價；
    以及所行求、期約、交付之對象，是否為有投票權人而定。
    上開對價關係，在於行賄者之一方，係認知其所行求、期約
    或交付之意思表示，乃為約使有投票權人為投票權一定之行
    使或不行使；在受賄者之一方，亦應認知行賄者對其所行求
    、期約或交付之意思表示，乃為約使其為投票權一定之行使
    或不行使。且對有投票權人交付之財物或不正利益，並不以
    金錢之多寡為絕對標準，而應綜合社會價值觀念、授受雙方
    之認知及其他客觀情事而為判斷。另行求賄選階段，屬行賄
    者單方意思表示行為，雖不以相對人允諾為必要，惟期約賄
    選之選民必須有受賄投票之意思方能成罪，交付賄選階段，
    則行賄者已實施交付賄賂之行為，一經交付，罪即成立，但
    以收受者已收受，而有其受賄意思者為限。即如行為人並非
    基於行賄之意思交付金錢、財物，則該物即非「賄賂」。申
    言之，此項「賄賂」，係對於賄求對象約其投票權為一定行
    使或不行使之不法報酬。且該罪之成立與否，除應就行為人
    之主觀犯意及共犯犯意聯絡等心理狀態、行為時之客觀情事
    ，本於邏輯推理為綜合判斷外，仍須異時異地，衡以社會常
    情及經驗法則作為論斷之基礎。為維護選舉之公平性，端正
    不法賄選之風氣，對於以不正手段訴諸金錢、財物之賄選行
    為，固應依法嚴以杜絕，惟行為是否該當賄選之要件，亦應
    在不悖離國民之法律感情與認知下，就社會一般生活經驗予
    以評價，該投票行賄罪之立法本旨始能彰顯而為社會大眾所
    接受。又於民主社會中，人民基於言論自由之保障，除公務
    員等具有特殊身分者應嚴守中立之立場外，任何人均得於競
    選期間，在各種公開或不公開之場合，發言支持某特定候選
    人，至於行為人發表如「懇請賜票」、「務必投某人一票或
    支持某人」等助選談話內容，主觀上是否已與談話之對方或
    在場聽聞該等言論之有投票權人，互達約其投票權為一定行
    使或不行使之意思合致，審慎認定，非謂凡於競選期間，在
    民間舉辦活動之場合中致贈相當價值之物品，且活動中出現
    支持某特定候選人之助選言論，不問物品發放之來源及活動
    舉行之動機，是否確與選舉有直接密切之關聯、在場之人主
    觀上有無認識所收受財物係屬「賄賂」等情，一律以投票行
    賄罪論擬。末按刑法第一百四十三條第一項投票收受賄賂罪
    之成立，除須有投票權人收受賄賂外，尚須具有許以不行使
    投票權或為一定之行使為要件。亦有最高法院82年臺上字第
    4928號、85年臺上字第299 1號判決可參。
七、查：被告乙○○雖有贈送證人程朝永、林旺生、林余玉麗、
    汪添丁、廖花蕊、鍾佛生等人上開醬油禮盒，固經本院認定
    如前。惟被告及證人均一再否認上開醬油禮盒之交付與收受
    與被告參選二崙鄉鄉長有關，是本案【自應探究其等於交付
    或收受上開醬油禮盒時，被告主觀上是否確有行賄及證人等
    人主觀上是否有受賄之犯意，且客觀上此醬油禮盒可否認係
    約使投票權人為投票權之一定行使之對價】。經查：證人程
    朝永、林旺生、廖花蕊、汪添丁、林余玉麗、鍾佛生等人於
    警、偵訊時，均一再否認被告贈送上開醬油禮盒與其參選二
    崙鄉長有關，並分別證述如下：
（一）證人程朝永於偵訊時證稱：「被告送醬油禮盒時表示端午
      節沾棕子用，因擔任過二崙鄉長，湳子村民很支持他，送
      醬油表示感謝」、「我在電話中有問他，我說如果是競選
      的東西，就誰他拿回去，他說他不一定會出來選」等情（
      見94選他字第22號卷第61頁、第69─70頁）。
（二）證人林旺生證稱：「被告拿醬油禮盒給我，僅有向我表示
      該批醬油係其要送給大華村的村民，請我轉送，我與被告
      有遠親關係，不好推辭，所以才幫他送」、「被告要我轉
      送上述醬油禮盒時，僅表示請我分送給大華村民沒有要我
      代為拜託大華村民支持被告競選二崙鄉長」（見94選他字
      第22號卷第72─73頁）、「被告說是端午節，要感謝村民
      ，要我幫他發，他那時候沒有說要選鄉長，只有拿醬油給
      我，沒有拿文宣」、「（給大華村民都如何說）要跟大華
      村民的感謝，因為過去被告擔任過鄉長，要感謝村民」、
      「被告都沒有說要選這屆鄉長」、「（被告送醬油禮盒給
      村民，是否要競選鄉○○○○○道，我也沒有問過他」等
      情（見94選他字第22號卷第78至第79頁）。
（三）證人廖花蕊證稱：「被告於端午節後贈送醬油禮盒給我，
      當時僅有表示要給我食用，事後我才知道被告欲參選二崙
      鄉長」、「被告只有交代該醬油係給村民沾粽子食用等語
      ，沒有做其他指示」（見94選他字第22號卷第82─83頁）
      、「被告送醬油到林旺生家時，我還不曉得他要選鄉長，
      後來我才聽人家講的」、「被告就把林旺生叫到門口說這
      些醬油拜託你送給人家沾肉粽，林旺生說這樣好嗎，被告
      又說這沒有關係，這不犯法」等情。（見94選他字第22號
      卷第90頁）
（四）證人汪添丁證稱：「（遭扣押之醬油禮盒上貼有『我感恩
      乙○○有情有義端午佳節快樂』貼紙，該醬油禮盒從何而
      來）我不知道，要問我太太廖花蕊才知道」、「我不知道
      何時取得該醬油禮盒，亦不知道是何人贈送」等語（見94
      選他字第22號卷第84頁、88頁）。
（五）證人林余玉麗證稱：「被告叫我向選民說過去曾經擔任鄉
      長，期間受選民疼愛，送這醬油要感謝大家」（見94選他
      字第22號卷第99頁）、「端午節過後，被告到我家拜訪攜
      帶大同醬油禮盒，叫我發放，我不知道被告何時開始拜訪
      選民，他沒有說要選舉，要選鄉長我不清楚，我也沒有聽
      說他要選」、「被告叫我向選民說過去曾經擔任鄉長，期
      間受選民疼愛，送這些醬油是要感謝大家」等情（見94選
      他字第22號卷第102頁）。
（六）證人鍾佛生證稱：「九十四年六月間某日，我返家時，發
      現該大同醬油禮盒，我當晚打電話與被告，被告承認該醬
      油禮盒是其親送到我家，我問被告接下來是否要參選二崙
      鄉長或是雲林縣議員，當時被告表示還不一定，被告表示
      要我將醬油禮盒分送給知己朋友，但我並未答應幫被告分
      送醬油」等語（見94選他字第22號卷第104頁）、「被告
      沒有說這些醬油要做什麼」、「他沒有跟我說送給其他選
      民的目的，也沒有說要參選，我有問他要選鄉長或什麼，
      被告說沒有要選什麼」等語（見94選他字第22號卷第108
      ─109頁）。
（七）依上開證人程朝永等六人所證可知，被告乙○○贈送前揭
      醬油禮盒時尚未對外表示參選之意或展開競選活動，證人
      程朝永等人於受贈當時亦均不知被告乙○○欲參選該次鄉
      長選舉，且被告乙○○贈送前揭醬油禮盒時，或僅係表示
      供受贈者端午節沾粽子使用，或僅係為感謝鄉民對其過去
      擔任鄉長期間之支持，均未言及其欲參選該次鄉長選舉並
      尋求鄉民之支持乙事，亦未佐以散發文宣之方式明示或暗
      示選民所贈送之醬油禮盒係作為選舉之用。參以被告乙○
      ○贈送前揭醬油禮盒之時間係九十四年六月間端午節後數
      日，距離九十四年九月三十日其登記參選及同年年底選舉
      日期尚有數月之久，而僅由禮盒上所貼載有「我感恩乙○
      ○有情有義端午佳節快樂」字樣之紙條，亦難讓選民聯想
      此係與選舉有關。則被告乙○○贈送前揭醬油禮盒時，主
      觀上是否有約使有投票權人為投票權一定之行使之意思，
      及證人程朝永等人受贈時是否已認知被告乙○○贈送前揭
      醬油禮盒係為約使其等為投票權一定之行使，即有可疑。
      再參以前揭醬油禮盒每盒僅價值六十元，且依證人林旺生
      、林余玉麗、廖花蕊前開所述，其等係以一戶發放一盒之
      方式分送給村民，而一戶中可能有數名有投票權人，每人
      可分得之經濟價值即有可能小於六十元，則以此微薄之經
      濟價值，依現今社會生活水準，對有投票權之人，實不足
      動搖其投票之意向，毋寧認係政治人物在佳節時為應景所
      施予之小惠，而難認與收受者間就投票權之行使具有對價
      關係。則依前揭說明，被告及證人等人所為與投票行賄或
      投票受賄犯行之構成要件尚有未合。
（八）另扣案之「泰利颱風重創二崙鄉災區已達現金救助標準」
      傳單及「二崙鄉的願景乙○○關心二崙鄉」文宣手冊，其
      內容分別係針對九十四年九月一日泰利颱風所造成災害及
      對於二崙鄉各項建設之建言，顯非另案被告乙○○於九十
      四年六月間贈送醬油禮盒時所散發之物，亦無證據證明與
      此次鄉長選舉有關，自亦不足以證明被告有投票行賄之犯
      行。
八、綜上所述，上開醬油禮盒，係證人甲○○出名所購入，並於
    醬油禮盒上貼上感謝被告字詞之標籤，及交付部分醬油禮盒
    給被告乙○○；而被告乙○○復將之於端午節後轉贈村民，
    贈與時並未提及選舉本屆鄉長之事及尋求支持，均如上述。
    但依檢察官所提出之前揭證據資料，尚不足以證明此等醬油
    禮盒係為賄選而贈送。揆之前揭最高法院判決意旨，該醬油
    禮盒，即非對於賄選對象約其投票權為一定行使或不行使之
    不法報酬甚明。此外，公訴人就被告有賄選之犯意及證人程
    朝永等人於受贈醬油禮盒時，確實知悉此為約其投票權為一
    定行使之對價之重要之點，又未能提出明確之證據證明，本
    院又查無其他積極證據足證公訴人之指訴為真實，自難僅以
    被告乙○○過去並無送禮之習慣及其嗣果真有參選二崙鄉鄉
    長，而確有贈送醬油禮盒予證人程朝永等人之事實，即推論
    其有投票賄選之行為。揆之首開判例意旨，檢察官對於起訴
    之犯罪事實，所提出之證據，尚不足為被告有罪之積極證明
    ，亦無從說服本院形成被告有罪之心證，基於無罪推定之原
    則，應認不能證明被告犯罪。
九、原審以不能證明被告犯罪而諭知無罪之判決，核無不合，檢
    察官上訴，以被告於端午節過後數日即贈送醬油禮盒，顯有
    參選決意，及佈署參選事宜；另被告贈送醬油禮盒與證人程
    朝永等人，雖未言明選舉之事，然被告既已佈署參選，並於
    醬油禮盒貼有上開字句，囑請林旺生等人分送醬油禮盒等情
    ，足認被告贈送醬油禮盒目的係在影響投票權人投票意向，
    該醬油禮盒確係賄賂等情，而指摘原判決不當。然檢察官就
    被告究與證人甲○○有何犯意之聯絡，及被告於贈送醬油禮
    盒與證人程朝永等人，究有何行求、期約或有何影響有投票
    權人即證人程朝永等人之投票意向，均未能提出確實之證據
    以資證明，顯難以被告贈送該醬油禮盒，即據以推論被告確
    有投票行賄之犯行，從而檢察官之上訴為無理由，應予駁回
    。
據上論結，應依刑事訴訟法第三百六十八條，判決如主文。
本案經檢察官蘇南桓到庭執行職務。
中　　華　　民　　國　　96　　年　　3　　月　　20　　日
                  刑事第二庭    審判長法　官  吳勇輝
                                      法　官  吳森豐
                                      法　官  郭千黛
以上正本證明與原本無異。
檢察官如不服本判決應於收受本判決後十日內向本院提出上訴書
，其未敘述上訴理由者並得於提起上訴後十日內向本院補提理由
書。
本件被告不得上訴。
　　　　　　　　　　　　　　　　　　　書記官  李良倩
中　　華　　民　　國　　96　　年　　3　　月　　20　　日
